---
title: "Régression logistique"
execute:
  echo: true
  eval: true
  message: false
  warning: false
  error: false
---


## Exercice 4.1

*Les données `logistclient` contiennent des données simulées pour un cas fictif de promotion pour des clients.*

1. *Estimez le modèle logistique pour la probabilité que `promo=1` avec les variables explicatives `nachats`, `sexe` et `tclient`.*

```{r}
#| eval: true
#| echo: true
library(hecmulti)
data(logistclient, package = "hecmulti")
# Modèle logistique
mod <- glm(promo ~ nachats + sexe + tclient, 
           family = binomial(link = "logit"),
           data = logistclient)
# Coefficients du modèle et statistique de Wald
summary(mod)
```



2. *Interprétez les coefficients du modèle à l'échelle de la cote en terme de pourcentage d'augmentation ou de diminution.*

```{r}
exp(coef(mod)) # Rapport de cote
```

- La cote pour l'offre promotionnelle (oui versus non) des hommes est 23.5% plus faible que celle des femmes, *ceteris paribus*
- La cote des clients occasionnels est 7.11% supérieure à celle des clients fréquents, *ceteris paribus*. De manière équivalente, le rapport de cotes pour `tclient` fréquent sur occasionnel est de1/1.0711 = 0.934: les clients fréquents ont une cote 6.6% inférieure à celle des clients occasionnels, toute chose étant égale par ailleurs. 
- La cote de `nachats` augmente de 23.1% pour chaque augmentation du nombre d'achats dans le dernier mois,  *ceteris paribus*
 

3. *Testez si l'effet de `nachats` est statistiquement significatif à niveau $\alpha = 0.05$.*

- L'intervalle de confiance à 95% pour le rapport de cote de `nachats`, basé sur la vraisemblance profilée, est de $[1.15, 1.32]$; comme 1 est exclu, cette différence est statistiquement significative. 

On obtiendrait la même conclusion avec la statistique du test de rapport de vraisemblance, ici $37.237$ pour 1 degré de liberté. La probabilité, si $\beta_{\text{nachats}}=0$, d'obtenir une telle différence d'ajustement est inférieure à $10^{-4}$, bien en deça du seuil de significativité. On rejette l'hypothèse nulle et on conclut que le nombre d'achat est important pour expliquer si une personne s'est prévalue de l'offre promotionnelle.

```{r}
exp(confint(mod)) #IC pour rapport de cote
car::Anova(mod, type = 3) # tests de rapport de vraisemblance
```


4. *Choisissez un point de coupure pour la classification pour maximiser le taux de bonne classification.* 
   i. *Pour le point de coupure choisi, construisez une matrice de confusion.*
   ii. *Calculez la sensibilité, la spécificité et le taux de bonne classification manuellement. Vérifiez vos réponses avec la sortie du tableau.*
   
```{r}
#| eval: true
#| echo: true
#| cache: true
#| message: false
#| warning: false
set.seed(60602)
# Prédictions par validation croisée 
# (moyenne de 10 réplications, K=10 plis)
pred <- hecmulti::predvc(mod)
# Extraire la variable réponse binaire 0/1
resp <- logistclient$promo
```

**Notez que les prédictions obtenues par validation croisée sont aléatoires, donc les résultats (aire sous la courbe, valeur-$p$ du test d'adéquation, etc.)  peuvent varier si vous n'utilisez pas le même germe aléatoire.**

On prend le modèle ajusté avec `glm` et on calcule la prédiction à l'aide de la validation croisée à 10 groupes, répétée 10 fois. La fonction `predvc` retourne la moyenne des prédictions (ici, des probabilités) pour chacune des 1000 observations.

```{r}
#| eval: true
#| echo: true

library(ggplot2)
tableau <- perfo_logistique(prob = pred, 
                             resp = resp)
# Graphique du taux de bonne classification
# selon le point de coupure
ggplot(data = tableau, 
       aes(x = coupe, y = pcorrect)) + 
  geom_line() + 
  theme_classic() + 
  scale_y_continuous(limits = c(0, 100),
                     expand = c(0,0)) + 
  labs(x = "point de coupure",
       y = "",
       subtitle = "Taux de bonne classification")
opt <- which.max(tableau$pcorrect)
knitr::kable(tableau[opt,])
```


Ensuite, il suffit de passer les valeurs de la variable réponse et nos probabilités de succès prédites aux différentes fonctions.
   
Si on considère des points de coupure de 0.01 à 0.99 en incréments de 0.01, on obtient un point de coupure optimal à
`r tableau[opt,"coupe"]`. On note que le taux de bonne classification change assez peu au final.

```{r}
#| label: tbl-confusion
#| eval: true
#| echo: false
#| tbl-cap: "Matrice de confusion avec point de coupure optimal"
confumat <- with(
  tableau[opt,],
  matrix(c(VP, FN, FP, VN), nrow = 2, ncol = 2))
rownames(confumat) <- c("$\\widehat{Y}=1$","$\\widehat{Y}=0$")
colnames(confumat) <- c("$Y=1$","$Y=0$")
knitr::kable(x = confumat,
                align = "r",
                escape = FALSE,
                booktabs = TRUE)
```
Ainsi, si on fait les calculs à la main, on estime 

- la spécificité $\mathsf{VN}/(\mathsf{VN} + \mathsf{FN})$, soit `r tableau[opt,"VN"]` / (`r tableau[opt,"VN"]` + `r tableau[opt,"FN"]`) ou `r round(tableau[opt,"VN"] / (tableau[opt,"VN"] + tableau[opt,"FN"]), 3)`.
- la sensibilité $\mathsf{VP}/(\mathsf{VP} + \mathsf{FP})$, soit `r tableau[opt,"VP"]` / (`r tableau[opt,"VP"]` + `r tableau[opt,"FP"]`) ou `r round(tableau[opt,"VP"] / (tableau[opt,"VP"] + tableau[opt,"FP"]), 3)`.
- le taux de bonne classification $\mathsf{VN} + \mathsf{VP}/(\mathsf{VN} + \mathsf{VP} + \mathsf{FN} + \mathsf{FP})$, soit (`r tableau[opt,"VP"]` + `r tableau[opt,"VN"]`) / 1000 ou `r (tableau[opt,"VP"] + tableau[opt,"VN"])/1000`.

Ces valeurs coincident, à arrondi près, avec ce qui est reporté dans le tableau.


5. *Produisez un graphique de la fonction d’efficacité du récepteur (courbe ROC) et rapportez l'aire sous la
courbe estimée à l’aide de la validation croisée.*

```{r}
roc <- courbe_roc(prob = pred, resp = resp)
```

On obtient une estimation de l'aire sous la courbe de `r round(roc$aire, 3)`.

6. *Calculez la statistique de Spiegelhalter (1986) pour la calibration du modèle. Y a-t-il des preuves de surajustement?*

```{r}
hecmulti::calibration(prob = pred, resp = resp)
```

L'hypothèse nulle est que le modèle est calibré; ici, la valeur-$p$ est près de 0.5, donc on ne rejette pas l'hypothèse nulle et on conclut qu'il n'y a pas de preuve de surajustement.


## Exercice 4.2


On s’intéresse à la satisfaction de clients par rapport à un produit. Cette dernière est mesurée à l’aide d’une échelle de Likert, allant de très insatisfait (1) à très satisfait (5). Les 1000 observations se trouvent dans la base de données `multinom` du paquet `hecmulti`.


Modélisez la satisfaction des clients en fonction de l’âge, du niveau d’éducation, du sexe et du niveau de revenu. 

1. *Est-ce que le modèle de régression multinomiale ordinale à cote proportionnelles est une simplification adéquate du modèle de régression multinomiale logistique? Si oui, utilisez ce modèle pour la suite. Si non, ajustez le modèle de régression multinomiale logistique avec `1` comme catégorie de référence, `1` pour revenu et `sec` pour éducation^[Utilisez la fonction `relevel` pour changer la catégorie de référence, avec `relevel(educ, ref = 'sec')`.] et utilisez ce dernier pour répondre aux autres questions.*

On peut regarder directement la sortie du test du score pour l'hypothèse des cotes proportionnelles; le modèle ordinal a 10 paramètres, contre 28 pour le modèle multinomial logistique. On peutfaire un test du rapport de vraisemblance en comparant la différence des log-vraisemblance des deux modèles emboîtés. La valeur-$p$ estimée est $8.8 \times 10^{-4}$$. Le modèle à cote proportionnelle n'est pas adéquat.


2. *Interprétez l’effet des variables éducation et sexe pour la catégorie 2 (pra rapport à 1).*


- La cote pour les femmes pour insatisfait par rapport à très insatisfait est 42.4% plus élevée que pour les hommes, toute chose étant égale par ailleurs.
- La cote pour les individus qui ont un diplôme collégial  pour insatisfait par rapport à très insatisfait est 10.4% plus élevée que pour ceux qui on un diplôme secondaire, toute chose étant égale par ailleurs.
- La cote pour les individus qui ont un diplôme universitaire  pour insatisfait par rapport à très insatisfait est 31.6% plus élevée que pour ceux qui on un diplôme secondaire, toute chose étant égale par ailleurs.


3. *Est-ce que le modèle avec une probabilité constante pour chaque item est adéquat lorsque comparé au modèle qui inclut toutes les covariables?*

La statistique pour le test du rapport de vraisemblance que tous les coefficients associés aux covariables sont nuls (24 paramètres) est 55.41, et si le modèle sans covariable était vrai, cette statistique serait approximativement $\chi^2_{24}$. La valeur-$p$ est 0.0003 et on conclut qu'au moins une covariable est utile pour prédire une cote par rapport au modèle avec une probabilité constante.

4. *Est-ce que l'effet de la variable âge est globalement significatif?*

Puisqu'on modélise quatre rapport de cotes à l'aide d'un modèle logistique, d'où $\beta_{\texttt{age}_2}=\beta_{\texttt{age}_3}=\beta_{\texttt{age}_4}=\beta_{\texttt{age}_5}=0.$ On peut obtenir la valeur-$p$ avec le tableau d'analyse de déviance, qui rapporte la valeur du test de rapport de vraisemblance. On conclut que l'âge impacte la probabilité des différents items de satisfaction.

5. *Fournissez un intervalle de confiance à niveau 95% pour l'effet multiplicatif d'une augmentation d'une unité de la variable âge pour chacune des cote par rapport à très insatisfait (`1`). Que concluez-vous sur l'effet de âge pour les réponses 2 à 5 par rapport à 1?*

Les intervalles de confiance sont

- $[0.975;  1.011]$ pour $\beta_{\texttt{age}_{2|1}}$ (pas significatif),
- $[0.871; 0.963]$ pour $\beta_{\texttt{age}_{3|1}}$ (significatif),
- $[0.941; 0.989]$ pour $\beta_{\texttt{age}_{4|1}}$ (significatif) et 
- $[0.988; 1.021]$ pour $\beta_{\texttt{age}_{5|1}}$ (pas significatif).

6. *Écrivez l'équation de la cote ajustée pour satisfait (`4`) par rapport à très insatisfait (`1`).*

Pour obtenir l'équation ajustée, on utilise uniquement les coefficients pour $Y=4$ dans le tableau des coefficients.
\begin{align*}
\frac{\Pr(Y=4 \mid\boldsymbol{X})}{\Pr(Y=1 \mid \boldsymbol{X})} & =\exp(-0.502 - 0.035\texttt{age} + 0.676 \texttt{cegep} + 0.8\texttt{uni} \\&-0.038 \texttt{revenu}_2 +0.009 \texttt{revenu}_3 + 0.613 \texttt{sexe})
\end{align*}

7. *Prédisez la probabilité qu'un homme de 30 ans qui a un diplôme collégial et qui fait partie de la classe moyenne sélectionne une catégorie donnée. Quelle modalité est la plus susceptible?*

Les probabilités prédites sont (0.321; 0.222; 0.039; 0.127; 0.292). La modalité la plus susceptible est donc très insatisfait (`1`).

