---
title: "Analyse de survie"
---


## Exercice 5.1

*@Fotopoulos.Louri:2000 considèrent les facteurs de risque pour les nouvelles compagnies manufacturières en Grèce établies entre 1982 et 1984. Utilisez le Tableau 1 pour pour répondre aux questions suivantes:*



1. *Quel type de mécanisme de censure est présent dans ces données?*

Censure par intervalle (nombre connu à une année près, seule l'année du début d'activités et le nombre de bilans sont connus des auteurs) et censure à droite (certaines firmes sont encore en activité en 1992 à la fin de la période de collecte de données).

On pourrait ignorer la censure par intervalle en associant chaque intervalle de la forme $[t, t+1)$ à la valeur $t$.

2. *Donnez une estimation de la probabilité qu’une entreprise survive trois ans et plus.*

On veut la survie $\Pr(T \geq 3)$ L'estimation est donnée dans la colonne *Cumulative survival rate* du Tableau 1, soit 0.6393.

3. *Donnez une estimation de la probabilité qu’une entreprise survive entre 4 et 5 ans, soit l'intervalle [4,5) ans.*

Puisque la fonction de survie empirique est constante, cela revient à la probabilité de défaillance dans l'intervalle [4,5) ans, soit 
\begin{align*}
\Pr\{T \in [4,5)\} &= \Pr(T \ge 5) - \Pr(T \ge 4) \\&= 0.5525 - 0.5023 \\&= 0.0502.
\end{align*}
Si on traçait la courbe de Kaplan--Meier, cette probabilité correspond à la hauteur de la contre-marche entre 4 et 5 ans.


4. *Quel pourcentage des observations sont censurées?*

Il y a 219 observations au total et $38=13+25$ firmes sont toujours en activité et donc leur temps de survie est censuré; le pourcentage est 38/219 ou 17.35%.

5. *Êtes-vous en mesure de nous fournir une estimation du troisième quartile de la fonction de survie? Justifiez votre réponse.*

Non, puisque les plus grandes temps observés sont censurées et l'estimation de la fonction de survie s'arrête à 0.2921; la fonction de survie ne traverse pas la valeur horizontale de 0.25

*Le tableau 3 fournit les estimations d'un modèle à risques proportionnels de Cox.*

6. *Comparez les modèles (1) et (2). Est-ce que l'effet de cohorte impacte la survie?*

Oui. On peut voir cela de plusieurs façons puisque (1) les deux coefficients associés sont significativement différents de zéro (tests de Wald) avec, pour `COHORT_82`, $Z = -0.5518/0.2081=-2.651$ et une valeur-$p$ basée sur l'approximation normale de 0.008 (idem pour `COHORT_83`).

On peut aussi construire une statistique du rapport de vraisemblance avec $$-2\ell_{(1)} + 2 \ell_{(2)} =1503.442-1471.353 = 32.089.$$ Or, l'inclusion des cohortes ajoute deux paramètres, donc cette statistique est à comparer avec une loi $\chi^2_2$.

```{r}
# Test de Wald: beta_cohort82 = 0
2*pnorm(-0.5518/0.2081)
# Test de Wald: beta_cohort83 = 0
2*pnorm(-0.5464/0.2021)
# Test de rapport de vraisemblance
pchisq(1503.442 - 1471.353, 
       df = 2, 
       lower.tail = FALSE)
```

7. *Pour le modèle (3), décrivez le plus précisément possible l’effet des variables capital (`FIXED_ASSET`) et le montant de la dette (`DEBT`) sur la durée de vie des entreprises.*

Toute chose étant égale par ailleurs, une augmentation du ratio du passif total sur le total des actifs (`DEBT`) de 1 augmente le risque de 119.3%; le rapport de risque étant multiplié par $\exp(0.83)=2.293$.

*Ceteris paribus*, une augmentation du ratio des immobilisations sur le total des actifs de 1 diminue le risque d'environ 59.8%, avec un rapport de risque de $\exp(-0.9091) =0.4028$.

## Exercice 5.2

*Un commerce de chaussures de Montréal veut optimiser son inventaire afin de maximiser ses profits et fait appel à votre société de conseil. La base de données `chaussures` contient des observations fictives et les variables suivantes:*

- `statut`: *variable catégorielle, `0` s'il est vendu, `1` si l'article est toujours en stock, `2` s'il est déstocké (les modèles invendus après 40 mois en magasins sont passés aux pertes et profits).*
- `temps`: *temps de stockage de l'article (en mois).*
- `prix`: *prix de vente réelle de l'article (avec rabais si applicable), arrondi à l'unité près.*
- `sexe`: *variable catégorielle, `0` pour modèle pour homme, `1` pour femme.*

*Notre objectif premier est d'estimer le temps qu'un article passe en stock avant d'être vendu.*


1. *Que représente la censure dans cet exemple?*

Les données censurées à droites correspondent aux paires de chaussure qui sont toujours en stock à la fin de la période d’observation ou qui sont invendues après 40 mois.

2. *Estimez le temps de stockage à l'aide d'un modèle de Kaplan--Meier et rapportez les estimés des quartiles.*

On note d'abord que la colonne `temps` début à 1, ce qui indique que les chaussures sont vendues dans le premier mois. Un temps de $t$ mois correspond à la plage $[t-1, t)$ mois en stock.

```{r}
library(survival)
data(chaussures, package = "hecmulti")
# censure si 1 ou 2
# statut == 0 => TRUE (1) si vendu, FALSE (0) sinon
km <- survfit(
  formula = Surv(time = temps, 
                 event = statut == 0) ~ 1,
  type = "kaplan-meier",
  data = chaussures)

plot(km)
# Estimation des quartiles
quantile(km)$quantile
```

Les quartiles sont 5 mois (25% des chaussures sont en inventaire moins de ce temps), 8 mois (temps médian en stock) et 12 mois (75% des chaussures sont vendues dans l'année de leur achat).

3. *Ajustez un modèle à risque proportionnel de Cox pour la durée de stockage en fonction du sexe et du prix de vente.*
   - *Rapportez et interprétez les coefficients des variables. Est-ce que les effets estimés sont significatifs?*
   
```{r}
modcox <- coxph(
  Surv(time = temps, 
       event = statut == 0) ~ sexe + prix,
  data = chaussures)
summary(modcox)
```
   
Chaque augmentation du prix d'un dollar mène à une diminution de risque de vente de 1.35%. De manière équivalente, une augmentation d'un dollar multiplie le risque par 0.9865, soit une diminution de 12.7% pour une différence de prix de 10\$. Cet effet est significativement différent de zéro (statistique de Wald de $z = -14.17$, valeur-$p$ négligeable).

Pour une paire de chaussure du même prix, le risque de vendre la paire de chaussures pour femmes est de 15.13% inférieur à celui d'une paire pour hommes. Cette différence est significative à niveau 1% (statistique de Wald $z=-6.254$). Les souliers pour femmes restent plus longtemps en stock que ceux des hommes au même prix.


4. *Tracez les estimés des courbes de survie d'une chaussure de l'année dont le prix de vente est 120\$ pour les modèles pour homme et pour femme.*


```{r}
#| label: fig-predcox
#| fig-cap: "Estimé de la fonction de survie pour une paire de chaussure de 120$ pour hommes (traits pleins rouges) et femme (traitillé bleu)"
#| eval: true
#| echo: true
# Nouvelle base de données avec profil des chaussures
ndb <- data.frame(sexe = c(0, 1),
                  prix = rep(120, 2))
# Obtention des prédictions de la survie
pred <- survfit(modcox, 
                newdata = ndb, 
                type = "kaplan-meier")
# Graphique R de basedes prédictions
plot(pred, 
     col = c("red", "blue"), # couleur
     lty = 1:2, # type de ligne
     xlab = "temps (en mois)", #axe des abcisses
     ylab = "survie") #axe des ordonnées
```

*On vous informe que, pour éliminer les invendus lors de l'arrivée de nouveaux modèles, l'entreprise offre une réduction de 20% après 15 mois.*

5.  *Ajustez un modèle de Cox qui prendra en compte cette nouvelle information. Rapportez les estimés des paramètres de votre modèle; est-ce que vos interprétations changent?*

Pour ce faire il faut modifier la base de données et casser la contribution en deux selon que le temps soit supérieur à 15 mois ou pas.

On obtient donc une plage de $(0,t]$ pour les chaussures vendues en dessous de 15 mois (aucun changement). 

Pour les chaussures mises au rabais on a une plage de $(0, 15]$ avec censure à droite (dans `chaussure1` ci dessous) et finalement $(15,t]$ avec l'événement pour les autres chaussures (`chaussures2`).

```{r}
#| message: false
#| warning: false
library(dplyr)
chaussures2 <- chaussures |>
  dplyr::filter(temps > 15) |> 
  # souliers dont le prix change
  dplyr::mutate(prix = 0.8*prix, # 20% rabais
                temps0 = 15) 
chaussures1 <- chaussures |>
  dplyr::mutate(temps0 = 0, 
                statut = ifelse(temps > 15, 1, statut),
  # censure si chaussures invendues après 15 semaines
                temps = pmin(temps, 15))
modcox2 <- coxph(
  Surv(time = temps0, 
       time2 = temps,
       event = statut == 0) ~ sexe + prix,
  data = dplyr::full_join(chaussures1, 
                          chaussures2))
summary(modcox2)
```

La différence est à peine perceptible, une différence de quatres chiffres après la virgule pour $\exp(\widehat{\beta}_{\text{prix}})$. Les coefficients sont toujours significatifs.

6. *On pourrait considérer un modèle à risque non-proportionnels contenant une interaction entre le prix et le temps de manière à ajuster le même modèle. Expliquez comment cela pourrait être fait de manière à obtenir les mêmes estimés des paramètres.*



On peut ajuster un modèle à risque non-proportionnel avec le terme  $$\texttt{tprix} = \texttt{prix} -0.2\texttt{prix}\mathrm{I}(t > 15),$$ avec le modèle de Cox
\begin{align*}
h(t; \texttt{sexe}, \texttt{prix}) = h_0(t) \exp \left\{\beta_{\texttt{sexe}}\texttt{sexe} + \beta_{\texttt{tprix}} \texttt{tprix}\right\}.
\end{align*}
Notez que, si on inclut $\texttt{prix}$ et un terme d'interaction, on se retrouverait avec deux coefficients pour le prix plutôt qu'un seul.

```{r}
modcox3 <- coxph(
  Surv(time = temps,
       event = statut == 0) ~ sexe + tt(prix),
  data = chaussures,
  tt = function(x, t, ...){ x-0.2*I(t>15)*x})
summary(modcox3)
```

Une fois qu'on a obtenu les estimations, on peut vérifier que les coefficients sont les mêmes

```{r}
isTRUE(all.equal(
  coef(modcox3), 
  coef(modcox2), 
  check.attributes = FALSE))
```
