---
title: Plan de cours
---

```{r setup, message=FALSE, warning=FALSE, include=FALSE}
library(dplyr)
library(tibble)
library(pander)
```

::: {.grid .course-details .course-details-smaller}

::: {.g-col-6}
### Enseignant

- {{< fa user >}} &nbsp; [{{< var instructor.name >}}]({{< var instructor.url >}})
- {{< fa university >}} &nbsp; {{< var instructor.office >}}
- {{< fa envelope >}} &nbsp; <a href="mailto:{{< var instructor.email >}}">{{< var instructor.email >}}</a>

:::

::: {.g-col-6}
### Détails du cours

- {{< fa calendar-alt >}} &nbsp; {{< var course.semester >}}
- {{< fa calendar >}} &nbsp; {{< var course.days >}}
- {{< fa clock >}} &nbsp; {{< var course.time >}}
- {{< fa location-dot >}} &nbsp; {{< var course.location >}}

:::

:::

### Horaire des cours

- Section J01: les jeudi à 12h00 en salle Forestville (Decelles)
- Section S01: les mercredi à 18h45 en salle Victoriaville (Decelles)

La séance 2 se déroulera au laboratoire informatique Laced.

Selon le règlement de l'École, la présence de l'étudiant aux activités du cours est présumée. Ainsi, l'enseignant n'est pas tenu de fournir de l'aide ou d'adapter le cours ou son évaluation en raison d'une absence.

### 
     
# Description

Formation de base en traitement de données multidimensionnelles. Compréhension intuitive, interprétation et utilisation de plusieurs techniques statistiques à l'aide de logiciels appropriés.

Sujets couverts: l'analyse factorielle exploratoire, l'analyse de regroupements, les méthodes de sélection de variables en régression, la régression logistique (incluant modèles pour données multinomiales), l'analyse de survie et le traitement de données manquantes.

L'emploi de concepts mathématiques sera réduit à son minimum et ces derniers ne serviront qu'à faciliter la compréhension des méthodes étudiées. Une connaissance des concepts et méthodes statistiques de base est requise.

## Thèmes couverts

- Analyse exploratoire
- Analyse factorielle exploratoire (analyse en composantes principales)
- Analyse de regroupements
- Sélection de variables pour les modèles de régression
- Régression logistique (incluant les données multinomiales, modèle à cotes proportionnelles)
- Analyse de survie
- Données manquantes


## Clientèle cible
Cours obligatoire de spécialisation dans le programme de M.Sc. (spécialisation intelligence d'affaires) et dans le microprogramme en exploitation de données en intelligence d'affaires.

## Cours incompatible
Vous ne pouvez pas vous inscrire à ce cours si vous avez postulé ou réussi le cours MATH 60603(A), ou si MATH 60603(A) fait partie de votre structure.

# Matériel de cours

## Logiciels et programmation

Nous utiliserons le langage de programmation [**R**](https://cran.r-project.org/). Les notes de cours et les [exercices](/exercices) contiennent des scripts pour vous aider. La courbe d'apprentissage est abrupte, mais nous consacrerons la deuxième séance de cours à couvrir les bases du langage, la manipulation de bases de données et la visualisation. Vous trouverez des [instructions pour installer, **R**, Rstudio et d'autres utilitaires ici.](/contenu/installation)

Chercher sur un moteur de recherche des sujets liés à **R** est parfois fastidieux; essayez `rstats` comme mot-clé si `r` ne retourne rien. Le forum de question [StackOverflow](https://stackoverflow.com/), un site de questions et réponses pour la programmation, ainsi que la [communauté RStudio](https://community.rstudio.com/), un forum dédié à RStudio et au tidyverse, sont d'autres ressources utiles.

## Manuel

Les notes de cours [en ligne](https://lbelzile.github.io/math60602) font office d'ouvrage de référence.



# Évaluations

Votre note finale sera basée sur les évaluations suivantes

- Examen intra (30%), le samedi 28 octobre à 13h30
- Examen final (40%), le jeudi 14 décembre à 18h30
- Devoirs (30%): il y a deux devoirs équipondérés (15% chacun). Les devoirs seront à réaliser en équipe d'au plus quatre personnes. Vous aurez en moyenne deux semaines pour réaliser chaque devoir.

**Dates de remise:**

- Devoir 1, date limite le vendredi 20 octobre
- Devoir 2, date limite le vendredi 1 décembre



Les devoirs sont à remettre au plus tard à 23h55 le jour de la remise et seront notés selon le barem suivant:

<div class="centered-table">

| Clarté (20%) |  Contenu (40%) | Rigueur (30%) | Présentation (10%) |
|:-------|:---------|:--------|:-------------|
| Énoncés sans jargon, explications claires et enchaînement logique des idées.  | Le contenu présenté est succinct et pertinent pour répondre aux questions. | Réponses correctes, réflexion poussée | Pas d'erreur d'orthographe, de grammaire ou de syntaxe. Références bibliographiques adéquates (le cas échéant). Règles de présentation respectées. |
| Énoncés généralement clairs. Explications majoritairement claires. Justification adéquate des arguments énoncés. | Le contenu est présenté de manière adéquate, mais parfois est superflu ou lacunaire. | La plupart des réponses sont correctes et accompagnées d'une réflexion soutenue | Quelques fautes de français au plus. Références bibliographes présentes, mais inadéquatement citées. Organisation de la présentation globalement satisfaisante. |
| Formulation alambiquée ne répondant que partiellement aux questions. | Le contenu présenté est parfois tangentiel, trop de détails inutiles sont présentés ou plusieurs éléments de réponse sont manquants. | Plusieurs erreurs logiques, réflexion ténue et superficielle | Plusieurs erreurs de français, absence de bibliographie ou de sources. Présentation déficiente non conformes au *vade mecum*. |

J'assignerai 0% pour un devoir non remis ou visiblement bâclé.

</div>

<!--
- 110%: Devoir 100% complété. Travail de qualité exceptionnelle démontrant un engagement soutenu avec le cours et une réflexion poussée. L'écriture du document soumis est claire, concise et le français est excellent. Je n'assignerai pas ces notes régulièrement.
- 100%: Devoir entièrement complété avec erreurs mineures. Pas ou peu de fautes d'orthographe.
- 75%: Devoir majoritairement complété (plus de 70%), la plupart des réponses sont correctes.
- 50%: Devoir complété à moins de 70% et/ou pour lequel la plupart des réponses sont incorrectes. Témoigne d'un besoin d'amélioration; j'espère ne pas assigner cette note fréquemment.
- 0%: Devoir non remis, ou visiblement bâclé.

-->

Tout travail remis hors délai sera pénalisé de 5% par jour de retard.

La note obtenue lors des travaux d’équipe contribuera à la note globale seulement si la note combinée des évaluations individuelles est supérieure à 50%. Autrement, la note finale de l’étudiant(e) est calculée au pro rata des évaluations individuelles.


Vous pouvez trouver une description des évaluations sur la page [évaluations](/evaluations/).


```{r assignments-grades, include=FALSE}
assignments <- tibble::tribble(
  ~Note,  ~Evaluation,
  30 , "Devoirs (2 × 15 pts)",
  30     , "Examen intra (30 pts)",
  40     , "Examen final (40 pts)",
)
```


```{r assignments-ratings, include = FALSE}
grading <- tibble::tribble(
  ~Grade, ~Range,  ~Grade1, ~Range1,
  "A+",  "90-100%", "B",  "70-75%",
  "A", "85–90%",  "B-", "65-70%",
  "A-", "80–85%",  "C+", "60-65%",
  "B+",  "75-80%",  "F",  "<60%"
)
```


<div class="centered-table">

```{r show-assignments-table, echo=FALSE, results="asis"}
assignments_total <- tibble(Evaluation = "Total",
                            Note = sum(assignments$Note))

bind_rows(assignments, assignments_total) %>% 
  select(Evaluation, Note) %>% 
  pandoc.table(justify = "lc", missing = "—")
```
</div>

<!--
<div class="centered-table">

```{r show-grades-table, echo=FALSE, results="asis"}
grading %>%
  pandoc.table(justify = "lclc", 
               col.names = c("Note", "Plage", "Note", "Plage"))
```

<div>

-->

# Ressources étudiantes

Les [services aux étudiant(e)s (SAE)](https://www.hec.ca/etudiants/soutien-ressources/soutien-psychologique/) offrent du soutien aux études, du soutien psychologique et de l'aide pour les personnes en situation de handicap. Consultez leur site web pour la liste des services offerts.

### Intégrité intellectuelle
Le [Règlement sur l’intégrité intellectuelle des étudiants](https://www.hec.ca/direction_services/secretariat_general/juridique/reglements_politiques/documents/REG_integrite-intellectuelle-etudiants.pdf) dicte les comportements proscrits par l'école, notamment la triche, l'utilisation de l'intelligence artificielle, le plagiat et la falsification de résultat. Tout comportement répréhensible sera rapporté aux instances concernées.

### Violences à caractère sexuel
Le [Bureau d'intervention en matière de harcèlement (BIMH)](https://harcelement.hec.ca/) est le guichet unique au service de tous les membres de la communauté de l’École affectés par le harcèlement ou la violence à caractère sexuel. Vous pouvez les rejoindre au 514 343-7020 ou à l'[adresse courriel `harcelement@hec.ca`](mailto:harcelement@hec.ca) du lundi au vendredi entre 8h30 et 16h30.

Si vous êtes en situation d'urgence ou craignez pour votre sécurité, pour votre intégrité physique ou pour votre vie:

- Appelez immédiatement les services d'urgence au 911
- Appelez ensuite la Sécurité de HEC Montréal au 514 340-6611

