---
title: "Démarrer avec R et RStudio"
format: html
---

```{r}
#| label: setup
#| include: false
# install.packages("tidyverse")
library(tidyverse)
data(mpg)
```

## Quarto

Vous avez entre les mains un fichier [Quarto](https://quarto.org/) (extension `.qmd`). Quand vous exécutez le code dans le fichier, le résultat apparaît en dessous du bloc code. 

Le code R doit être placé dans des **blocs de code**, séparés par trois accents graves. Essayez d'exécuter ce bloc en cliquant sur le triangle vert Démarrer (*Run*) ou en appuyant sur *Ctrl+Shift+Enter* (ou *Cmd+Shift+Enter* sur Mac). 

```{r}
ggplot(data = mpg) +
  geom_point(mapping = aes(x = cty, 
                           y = hwy), 
             alpha = 0.2)
```

## Ajouter un nouveau bloc de code

Ajouter un nouveau bloc de code en cliquant sur le bouton *Insert Chunk* dans la barre d'outils ou avec le raccourci *Cmd/Ctrl+Option+I*. 

Ajoutez 2 + 2 dans votre bloc de code et compilez-le.

INSÉRER LE BLOC CODE ICI


## Tricoter un fichier R Markdown

On utilise les fichiers R Markdown comme carnets de note pour écrire un texte, ajouter notre code et conserver les sorties.

Les fichiers Quarto peuvent également servir à des publications. Utilisez le bouton Tricoter ("Knit") dans la barre d'outils. Tout le code R sera compilé de haut en bas et le fichier résultant inclura les blocs codes et la sortie dans un fichier HTML --- vous pouvez voir le résultat dans `a-intro.html` dans l'onglet Fichier (ou Viewer). C'est une bonne façon d'enregistrer vos manipulations et de partager votre travail (vous pouvez aussi produire des documents PDF ou Word).

## Assignation de variables

Quelle est la différence entre le code de ce bloc:

```{r}
filter(mtcars, cyl == 4)
```

Et celui là?

```{r}
four_cyls <- filter(mtcars, cyl == 4)
```

## Fonctions

Ajouter un bloc de code qui utilise la fonction `seq()` pour créer un vecteur de nombres de 5 à 30, espacés par sauts de 5

AJOUTEZ VOTRE CODE ICI


## Syntaxe fautive

Compilez chaque bloc code, lisez le message d'erreur et essayez de corriger le code.


```{r}
#| error: true
data("starwars", package = dplyr)
```

```{r}
#| error: true
sd(starwars$mass
```

```{r}
#| error: true
mon_nom <- "Leo'
```

