---
title: "Manipuler des base de données avec `dplyr`"
format: html
---


```{r}
#| label: setup
#| include: false
library(dplyr)
gapminder <-  read.csv("donnees/gapminder.csv")
```

## Données `gapminder`

```{r}
gapminder
```


## À votre tour 1

- `filter()` extrait des lignes selon une condition logique

Les données du Canada:

```{r}
# Modifiez ce code
filter(gapminder, 
       country == "New Zealand")
```

Toutes les données de pays situés en Océanie (Oceania)

```{r}

```

Lignes pour lesquelles l'espérance de vie dépasse 82 ans:

```{r}

```


## À votre tour 2

Les données du Canada avant 1970:

```{r}

```

Les pays où l'espérance de vie en 2007 est inférieure à 50:

```{r}

```

Les pays hors d'Afrique où l'espérance de vie en 2007 est inférieur à 50

```{r}
# Modifiez ce code
filter(gapminder, 
       country == "New Zealand", 
       year > 2000)
```


## À votre tour 3


Utilisez `mutate()` pour ajouter les colonnes

1. `africa`, qui est vrai (`TRUE`) si le pays est situé sur le continent africain
2. `logPIBcap` pour le log PIB par capita (indice: utiliser `log()`)
3. `africa_asia` avec comme valeur `"Afrique ou Asie"` si le pays est dans un des deux continents, sinon `"Autre continent"`

```{r}
mutate(gapminder)
```


## À votre tour 4

Utilisez `summarize()` pour calculer…

- La première année des mesures (minimum)
- La dernière année des mesures (maximum)
- Le nombre de lignes dans la base de données (utilisez l'aide mémoire)
- Le nombre de pays distincts dans la base de données (utilisez l'aide mémoire)

```{r}
gapminder 
```


## À votre tour 5

Utilisez filter() et summarize() pour calculer

1. le nombre de pays et
2. l'espérance de vie médiane sur
le continent africain en 2007

```{r}
gapminder 
```


## À votre tour 6

Trouvez l'espérance de vie minimum, maximum et médiane par continent.

```{r}
gapminder 
```


Trouvez l'espérance de vie minimum, maximum et médiane par continent pour 2007 uniquement.


```{r}
gapminder
```
