---
title: "Visualizing data with ggplot"
output: html_document
---

```{r}
#| label: setup
#| warning: false
#| message: false
library(ggplot2)
data(mpg)
```

## Figuring out what's in the data

```{r}
head(mpg)
```

## Code ggplot de base

Compilez ce code pour créer un graphique.

```{r}
ggplot(data = mpg) +
  geom_point(mapping = aes(x = displ, 
                           y = hwy))
```

## Terrain de jeu ggplot

Modifiez la couleur, la taille, la transparence et la forme des points de votre graphique à l'aide des composantes esthétiques `color`, `size`, `alpha`.


```{r}
ggplot(data = mpg) + 
  geom_point(mapping = aes(x = displ, 
                           y = hwy))
```

## Changer de géométrie geoms

Remplacez le nuage de point par des boîtes à moustache. Utilisez l'aide mémoire.

```{r}
ggplot(data = mpg) +
  geom_point(mapping = aes(x = class,
                           y = hwy))
```

## Histogrammes

Produisez un histogramme de `hwy` avec la base de données `mpg`. Utilisez l'aide mémoire. Indice: ne pas fournir de variable `y`.

```{r}
ggplot(data = mpg)
```

## Densité

Créez un graphique avec la densité de `hwy` par modalité de `class`.
Utilisez l'aide mémoire.
Indice: ne pas fournir de variable `y`.

```{r}
ggplot(data = mpg) 
```

## Complex plots

Prédisez ce que le code produit, puis compilez.

```{r}
ggplot(mpg) + 
  geom_point(aes(x = displ, y = hwy)) +
  geom_smooth(aes(x = displ, y = hwy))
```

---

## Diagramme final dans les diapositives

```{r}
#| message: false
ggplot(data = mpg, 
       mapping = aes(x = displ,
                     y = hwy,
                     color = drv)) +
  geom_point() +
  geom_smooth(method = "lm") + 
  scale_color_viridis_d() +
  facet_wrap(vars(drv), ncol = 1) +
  labs(x = "cylindrée (litres)", 
       y = "",
       subtitle = "autonomie sur l'autoroute (mile au gallon)",
       color = "type", 
       title = "Cylindrée imposante rime avec moins d'autonomie.",
       caption = "Je connais rien aux voitures") +
  theme_bw() +
  theme(legend.position = "bottom")
```

