---
title: "Programmation en **R**"
---

```{r}
#| label: slides-videos
#| echo: false
#| include: false
source(here::here("R", "fonctions_diapos.R"))
source(here::here("R", "youtube-playlist.R"))

playlist_id <- "PLUB8VZzxA8IsfCYPSi2gYDJLedCcCss3W"

slide_details <- tibble::tribble(
  ~youtube_id,   ~title, ~slide, ~active,
  "_lP1MCj0Mgo", "Introduction (partie 1)", "1", TRUE,
  "ymewVkwIAeU", "Introduction (partie 2)", "introb", FALSE,
  "xuSroiFMAGU", "Manipulations", "manip", FALSE,
  "qTJZjne_ZKE", "Graphiques", "graphes", FALSE
)

# https://youtu.be/_lP1MCj0Mgo
# https://youtu.be/ymewVkwIAeU
# https://youtu.be/xuSroiFMAGU
# https://youtu.be/qTJZjne_ZKE
# https://www.youtube.com/playlist?list=PLUB8VZzxA8IsfCYPSi2gYDJLedCcCss3W

```

## Contenu

- Bases de la programmation **R**
- Visualisation graphique
- Manipulation de bases de données

## Avant le cours

- Téléchargez et [installez **R** et RStudio](/contenu/installation) en suivant le guide.


## Diapositives 

Chaque heure de la séance sera consacré à un sujet différent. Vous pouvez [télécharger l'archive](/diapos/introR.zip) contenant les documents et les données pour les exercices réalisés en classe.

:::{.callout-tip}
Si vous tapez<kbd>?</kbd> (ou <kbd>shift</kbd> + <kbd>/</kbd>) en naviguant à travers la série de diapositives, vous obtiendrez une liste d'options.
:::



```{r, show-slide-tabs1, echo=FALSE, eval=TRUE}
xaringanExtra::embed_xaringan(
  url = "/diapos/MATH60602-diapos2a-intro.html",
  ratio = "16:9"
)
```
```{r show-slide-tabs-1, echo=FALSE, results="asis"}
slide_buttons("/diapos/MATH60602-diapos2a-intro")
```



```{r show-slide-tabs3, echo=FALSE}
xaringanExtra::embed_xaringan(
  url = "/diapos/MATH60602-diapos2b-manipulations.html",
  ratio = "16:9"
) 
```
```{r show-slide-tabs-3, echo=FALSE, results="asis"}
slide_buttons("/diapos/MATH60602-diapos2b-manipulations")
```



```{r, show-slide-tabs2, echo=FALSE, eval=TRUE}
xaringanExtra::embed_xaringan(
  url = "/diapos/MATH60602-diapos2c-visualisation.html",
  ratio = "16:9"
)
```
```{r show-slide-tabs-2, echo=FALSE, results="asis"}
slide_buttons("/diapos/MATH60602-diapos2c-visualisation")
```

## Vidéos


```{r show-youtube-list, echo=FALSE, results="asis"}
youtube_list(slide_details, playlist_id)
```

## Exercices

- {{< fa file >}} [Exercices 1](/exercices/01-exercice.html)

## Objectifs d'apprentissage

- Pouvoir utiliser **R** à partir d'un environnement de développement intégré (EDI)
- Être en mesure de réaliser un graphique (histogramme, boîte à moustaches, nuage de points, diagramme à bande) 
- Identifier les éléments géométriques d'un graphique
- Être capable d'extraire des statistiques descriptives, manipuler, transformer, extraire des variables d'une base de données

## Ressources complémentaires

-  Chapitres [2](https://r4ds.hadley.nz/data-visualize) et [4](https://r4ds.hadley.nz/data-transform) de [***R** for Data Science*](https://r4ds.hadley.nz/)
