---
title: "Régression logistique"
---


```{r}
#| label: slides-videos
#| echo: false
#| include: false
source(here::here("R", "fonctions_diapos.R"))
source(here::here("R", "youtube-playlist.R"))
playlist_id <- "PLUB8VZzxA8Iv5gSEh5wacmFR7gyVFMr3O"
slide_details <- tibble::tribble(
  ~youtube_id,   ~title, ~slide, ~active,
  "VJItA6EX5-s", "Loi Bernoulli", "bern", TRUE,
  "XedJWhn6RYg", "Loi normale", "normale", FALSE,
  "X3-DI3L-FPw", "Loi Poisson", "poisson", FALSE,
)
# https://youtube.com/playlist?list=PLUB8VZzxA8Iv5gSEh5wacmFR7gyVFMr3O
```

## Contenu

- Modèle de régression logistique
- Cote
- Interprétation des paramètres
- Inférence statistique
    - tests d'hypothèse
    - intervalles de confiance

## Prérequis

Ce chapitre suppose que vous êtes familiers avec la notion de variable aléatoire et la méthode du maximum de vraisemblance (couvert notamment dans le cours de MATH 60619 *Analyse et inférence statistique*. La première capsule reprend cette matière (jusqu'à diapo 9).


```{r show-youtube-list, echo=FALSE, results="asis"}
youtube_list(slide_details, playlist_id)
```


## Lecture


- {{< fa book >}} [Chapitre sur la régression logistique](https://lbelzile.github.io/math60602/reglogistique.html), Sections 1 et 2


## Diapositives 

- {{< fa file >}} [Régression logistique](/diapos/MATH60602-diapos5.pdf)
- {{< fa code >}} [Code](/code/MATH60602-diapos5.R)


## Objectifs d'apprentissage

- Être capable d'ajuster un modèle logistique avec **R**.
- Pouvoir interpréter les coefficients d'un modèle logistique en terme d'augmentation ou de diminution de la cote.
- Pouvoir tester la significativité globale et individuelle de variables explicatives à l'aide de tests de rapport de vraisemblance.
