---
title: "Contenu"
sidebar: true
toc: false
page-layout: full
---

::: {.schedule-page}

Cliquez sur les onglets de gauche ou utilisez les hyperliens listés ci-dessous pour naviguer vers le contenu et le matériel pédagogique de chaque séance de cours. 

- [**Contenu**](/contenu/) ({{< fa book-open-reader >}}): Cette page contient la liste des lectures, activités et enregistrements pour cette semaine.
- [**Exercices**](/exercices/) ({{< fa laptop-code >}}): Cette page contient des exercices pratiques en **R** avec solutionnaire. Ces derniers vous serviront de pratique en vue de la complétion des devoirs.
- **Évaluations** ({{< fa pen-ruler >}}): Cette page contient des instructions sur les examens et devoirs.


Un guide d'[installation de **R** et RStudio](installation.qmd) et des [ressources **R**](ressourcesR.qmd) sont également mises à disposition.

- [Séance 1](01-contenu.qmd)
- [Séance 2](02-contenu.qmd)
- [Séance 3](03-contenu.qmd)
- [Séance 4](04-contenu.qmd)
- [Séance 5](05-contenu.qmd)
- [Séance 6](06-contenu.qmd)
- [Séance 7](07-contenu.qmd)
- [Séance 8](08-contenu.qmd)
- [Séance 9](09-contenu.qmd)
- [Séance 10](10-contenu.qmd)
- [Séance 11](11-contenu.qmd)
- [Séance 12](12-contenu.qmd)

<!-- 
```{r}
#| label: build-table
#| include: false
library(tidyverse)
library(glue)
library(knitr)
library(kableExtra)
Sys.setlocale("LC_TIME", "fr_CA.UTF-8")
schedule_file <- paste0(this.path::here() |> dirname(), "/files/horaire.csv")

schedule_raw <- read_csv(schedule_file)

schedule <- schedule_raw |> 
  mutate(group = fct_inorder(group)) |> 
  mutate(subgroup = fct_inorder(subgroup)) |> 
  mutate(var_title = ifelse(!is.na(content), 
                            glue('<span class="content-title">{title}</span>'),
                            glue('{title}'))) |> 
  # mutate(var_deadline = ifelse(!is.na(deadline),
  #                              glue('&emsp;&emsp;<small>(heure limite {deadline})</small>'),
  #                              "")) |>
  mutate(var_content = ifelse(!is.na(content),
                              glue('<a href="../{content}.qmd"><i class="fa-solid fa-book-open-reader fa-lg"></i></a>'),
                              glue('<font color="#e9ecef"><i class="fa-solid fa-book-open-reader fa-lg"></i></font>'))) |>
  mutate(var_exercice = ifelse(!is.na(exercice),
                              glue('<a href="../{exercice}.qmd"><i class="fa-solid fa-laptop-code fa-lg"></i></a>'),
                              glue('<font color="#e9ecef"><i class="fa-solid fa-laptop-code fa-lg"></i></font>'))) |>
  mutate(var_evaluations = ifelse(!is.na(evaluations),
                                 glue('<a href="../{evaluations}.qmd"><i class="fa-solid fa-pen-ruler fa-lg"></i></a>'),
                                 glue('<font color="#e9ecef"><i class="fa-solid fa-pen-ruler fa-lg"></i></font>'))) |>
 # mutate(col_date = ifelse(is.na(date_end),
 #                           glue('<strong>{format(date, "%e %B")}</strong>'),
 #                           glue('<strong>{format(date, "%e %B")}</strong>–<strong>{format(date_end, "%e %B")}</strong>'))) |> 
  # mutate(col_title = glue('{var_title}{var_deadline}')) |> 
  mutate(col_title = var_title,
         col_content = var_content,
         col_exercice = var_exercice,
         col_evaluations = var_evaluations)

schedule_nested <- schedule |> 
  select(group, subgroup, 
         #` ` = col_date, 
         Titre = col_title, 
         Contenu = col_content, 
         Exercice = col_exercice, 
         Evaluation = col_evaluations) |> 
  group_by(group) |> 
  nest() |> 
  mutate(subgroup_count = map(data, ~count(.x, subgroup)),
         subgroup_index = map(subgroup_count, ~{
           .x |> pull(n) |> set_names(.x$subgroup)
         }))

show_table <- function(group_id) {
  # Add a heading
  cat(as.character(paste("\n\n###", schedule_nested$group[[group_id]], "\n\n")))
  
  # Make the table
  tbl <- schedule_nested$data[[group_id]] |> 
    select(-subgroup) |> 
    kbl(escape = FALSE, align = "rlccc", table.attr = 'class="schedule-table"') |> 
    kable_styling() |> 
    column_spec(1, width = "40%") |> 
    column_spec(2:4, width = "10%") #|>
  # pack_rows(index = schedule_nested$subgroup_index[[group_id]],
  #            label_row_css = "border-bottom: 1px solid #000000;")
  
  cat(tbl)
}
```

```{r}
#| label: show-table
#| echo: false
#| results: 'asis'
walk(seq(1, nrow(schedule_nested)), ~show_table(.x))
```

:::
-->

Un guide d'[installation de **R** et RStudio](installation.qmd) et des [ressources **R**](ressourcesR.qmd) sont également mises à disposition.
